【裁判字號】    89,上更(一),351
【裁判日期】    900417
【裁判案由】    清償債務
【裁判全文】
台灣高等法院民事判決  八十九年度上更(一)字第三五一號
      上  訴  人  乙○○
      被上訴人    甲○○
右當事人間清償債務事件，上訴人對於中華民國八十六年十二月十二日臺灣臺北地方
法院八十六年度訴字第三七一三號第一審判決提起上訴，經最高法院第一次發回更審
，本院判決如左：
    主    文
上訴駁回。
第二審訴訟費用由上訴人負擔。
    事實及理由
一、本件上訴人主張：兩造與訴外人王光昇共同繼承被繼承人王觀煌財產上之權利及
    義務，應繼分各為三分之一，因王觀煌於民國（下同）八十六年八月一日死亡前
    積欠台北市第一信用合作社（下稱北一信）借款債務新台幣（下同）二百萬元（
    下稱系爭借款），伊乃於八十六年十月十六日先行償還該二百萬元借款及其利息
    二萬四千九百八十一元，合計為二百零二萬四千九百八十一元，依民法第一千一
    百五十三條規定，被上訴人按其應繼分比例應負擔六十七萬四千九百九十三元等
    情，求為命被上訴人以繼承被繼承人王觀煌所得之遺產範圍內，給付伊六十七萬
    四千九百九十三元及自八十六年十月十七日起加付法定利息之判決（上訴人原請
    求被上訴人給付六十七萬四千九百九十三元及其利息，嗣減縮聲明如上）。
二、被上訴人則以：系爭借款實係上訴人以被繼承人王觀煌為人頭所借，縱王觀煌係
    真正之借款人，然伊既已限定繼承，依民法第一千一百五十八條規定，上訴人仍
    不得對王觀煌之債權人為清償，上訴人及其妻因併為系爭借款所簽交本票之共同
    發票人，就該二百萬元債務本即負有全部清償責任，其他繼承人自無分擔部分可
    言等語，資為抗辯（原審判決上訴人敗訴，上訴人不服提起上訴，聲明請求：
    (一)原判決除減縮部分外廢棄。(二)被上訴人應以繼承被繼承人王觀煌所得之遺產範
    圍內，給付上訴人新臺幣陸拾柒萬肆仟玖佰玖拾元，及自民國八十六年十月十
    七日起至清償日止，按年息百分之五計算之利息。被上訴人聲明請求：上訴駁回
    ）。
三、上訴人主張兩造與訴外人王光昇均係被繼承人王觀煌之繼承人，王觀煌於八十六
    年八月一日死亡，兩造及王光昇共同繼承王觀煌之遺產，應繼分各為三分之一之
    事實，業據其提出繼承系統表、死亡證明書為證（依序見原審卷第六至九頁），
    並為被上訴人所不爭執。自堪信為真實。
四、本件首應審酌者為系爭借款之真正債務人究係王觀煌或上訴人，經查：
  (一)系爭二百萬元借款係以被繼承人王觀煌名義所借、王觀煌並親赴北一信辦理借款
    手續、該款項亦係撥至王觀煌之帳戶，利息自王觀煌之戶頭自動扣繳，固據北一
    信於本院前審時以八十七年五月十一日北市一信社字第五二三號函覆在卷，及經
    北一信行員許秀芬於本院前審時到庭結證屬實（見本院前審卷第一七五頁至一八
    ０頁、第二九九頁背面至三０三），惟查系爭二百萬元借款於八十五年十二月四
    日撥入王觀煌在北一信大橋分社○○六二○八號帳戶內，同日即提領現金二百萬
    元，而上訴人之女王淑玲在北一信古亭分社○○二七○一號帳戶於同日存入現金
    七十六萬元，上訴人之女王淑媛在北一信南京東路分社○五四九四九帳戶於同日
    存入現金一百二十一萬元，上訴人在北一信大橋分社○六一三九三帳戶於同日現
    金存入三萬元，合計二百萬元，適與王觀煌同日提領之金額吻合，有北一信之對
    帳單附卷可按（見本院卷第一五一頁至一五四頁），由此資金流程可知系爭二百
    萬元借款確係轉入上訴人父女帳戶。再查王淑媛同日存入之一百二十一萬元於同
    日再轉帳一百二十萬一千一百七十元至王淑玲在北一信永吉分社五五─一二九三
    九三─○二七號帳戶，且王觀煌系爭二百萬元之貸款利息均由上訴人及其女王淑
    玲在北一信之帳戶轉入王觀煌在北一信營業部○○一六五七號帳戶後扣扺，亦有
    北一信九十年一月十七日北市一信社字第六一號函附本院卷可按（見本院卷第一
    九七頁），由是足徵王觀煌系爭借款二百萬元悉由上訴人及其女王淑玲使用及繳
    納利息。上訴人雖否認上述八十五年十二月四日所轉入之現金三萬元為王觀煌系
    爭二百萬元借款中之一部分，辯稱係其於八十五年十二月三日為買機車而自他帳
    戶內提領，因未買成再存入大橋分社○六一三九三帳戶云云，並提出存摺影本為
    證，然其所提之該存摺上並無上訴人之名字及帳號，已難認係上訴人所有，縱認
    該存摺為上訴人所有，亦僅足證明上訴人於八十五年十二月三日有自他帳戶提領
    三萬元之事實，不足以證明同年月四日存入其大橋分社○六一三九三帳戶內之三
    萬元即係此筆款項，是其此之抗辯，尚非可採。上訴人又辯稱王觀煌因支票遺失
    ，故向其及王淑玲借票使用，再存入北一信，旋即改稱係王觀煌於繳息前拿現金
    向其及王淑玲換票，再持票繳息等語（見本院卷第二○四頁），惟此為被上訴人
    否認，上訴人就王觀煌換票之事實復未舉證以實其說，況王觀煌於北一信大橋分
    社○○六二○八號帳戶內活期存款，自系爭貸款迄其死亡時均有一百餘萬元，王
    觀煌由該帳戶轉帳支付貸款利息，並無不便之處，其竟以提領現金持向上訴人及
    其女換票後再存入其帳戶繳納貸款利息，顯與常情有悖，是上訴人此之抗辯，自
    難採取。
  (二)再查王觀煌多次向北一信抵押借款計三千萬元情形，亦均於北一信撥款入王觀煌
    帳戶之同日提領現金，而上訴人及其女王淑玲之帳戶於同日即有相同或合計為相
    同款項入帳，且利息亦由上訴人及其女之帳戶內轉入王觀煌帳戶以供抵扣之情，
    業經本院於審理上訴人請求被上訴人及王光昇清償其代王觀煌繳納抵押借款利息
    案件時，依被上訴人提出而上訴人不爭執之北一信對帳單核對而知悉，有本院八
    十八年度上字第一四一二號判決（見本院卷第一六○頁至一六五頁）及前揭北市
    一信社字第六一號函附本院卷可按（見本院卷第一九七頁），益見王觀煌抵押借
    款之三千萬元，亦係由上訴人及其女王淑玲使用及繳納利息。再參以上訴人於王
    觀煌死亡後之八十六年十二月八日單獨與債權人北一信達成和解，由上訴人自八
    十六年八月十七日起以每年一期，每期三百萬元，最後一期一千八百萬元，分五
    年全部清償【有被上訴人提出上訴人不爭執為其書寫之「申請書」及「逾期放款
    償還（和解）申請書」附卷可稽（見本院卷第一九三至一九四頁）】，益徵前述
    王觀煌向北一信抵押借款之三千萬元，係上訴人或王淑玲借用王觀煌名義所貸，
    否則當無於王觀煌借貸後由其二人繳納利息，並於王觀煌死亡後，明知此為全體
    繼承人之連帶債務，且被上訴人已為限定繼承後，上訴人猶獨自承擔此債務而與
    北一信成立和解之理。
  (三)證人即北一信之法定代理人王正義於本院前審時到庭證稱：王觀煌係其合作社之
    社員，基本上借款一定要社員，而社員為王觀煌，所以是王觀煌在借款等語（見
    本院前審卷第二九九頁），及由前述王觀煌借款後之資金流程及利息由上訴人與
    其女王淑玲帳戶轉入繳納，且上訴人於王觀煌死亡後猶單獨與債權人北一信成立
    和解之情觀之，堪見上訴人係以王觀煌社員身分及名義向北一信借款，供上訴人
    父女使用，並由上訴人父女繳納利息者灼明。上訴人否認借名貸款者，尚非可採
    。另參以證人即王光昇於原審時證稱：伊知悉上訴人與伊父有財務往來，七十九
    年間伊父曾說如要以他名義借款可以，但要借款者自己當連帶保證人等語（見原
    審卷第二十二頁），查王觀煌向北一信抵押借款三千萬元係由上訴人任連帶保證
    人，此為兩造所不爭，且王觀煌在世華銀行之支票中有部分之受款人為上訴人，
    亦為上訴人所是承（見本院卷第一二五頁），則無論上訴人擔任連帶保證人係王
    觀煌借款之初或係嗣後始應北一信新規定要求而為，依前述王觀煌借款後之資金
    流程及利息由上訴人及其女王淑玲帳戶轉入繳納之情觀之，堪見證人王光昇之證
    言應屬可採。上訴人以證人王光昇與被上訴人利害與共，認其證言不可採信云云
    ，尚難採取。
  (四)按名義上之債務人，應向債權人負擔清償之責，不得以所借之款係供給他人使用
    為詞，對於債權人主張免責，固據最高法院十八年度上字第八六七號著有判例，
    惟本件並非債務人王觀煌對於債權人北一信主張免責，而係名義債務人之繼承人
    與實際債務人間就該筆債務所生糾紛，與該判例情形不同。又王觀煌生前多次出
    國，並不足以證明有從事大額之經濟活動，而需向北一信借貸大筆金額之款項。
    再銀行辦理貸款時，必須對保，則以王觀煌名義向北一信借貸時，由王觀煌親自
    於借據上簽名，此為當然之理，而上訴人既以王觀煌名義借貸，則利息由王觀煌
    帳戶抵扣，亦屬必然，且揆之前述之借款資金流程及利息繳納情形，足認上訴人
    及其女王淑玲為實際借款人，是上訴人以借款之借據為王觀煌親簽及利息由王觀
    煌帳戶扣抵，主張系爭借款係之實際借款人為王觀煌，尚非可採。
  (五)綜上所述， 本件系爭借款之實際借款人為上訴人。
五、債務免除係債權人向債務人免除其債務之單獨行為，於其免除之意思表示達到債
    務人時，即生免除效力，固無待於債務人之承諾或另與債務人為免除之協議（契
    約），然必以債權人有向債務人免除債務之意思表示為依歸。本件上訴人以被上
    訴人於聲明限定繼承、申報王觀煌遺產稅及向國稅局陳述說明王觀煌情形時，均
    未申報或提及王觀煌對其有債權，已生免除債務效力云云，查被上訴人之前述限
    定繼承、申報遺產稅及向國稅局之說明，並非係向上訴人為免除之意思表示，揆
    之上述說明，自無免除對上訴人債務之可言。而被上訴人於申報遺產稅時未將王
    觀煌對上訴人之債權併予申報，王觀煌之債權並不因之而生當然消滅結果，至被
    上訴人是否因此而有漏報遺產稅並須補繳，核係另一問題，與本件上訴人借名貸
    款無涉。
六、綜上所述，系爭借款實係上訴人借用其父王觀煌名義所借貸，則該債務為上訴人
    本身之債務，尚難謂為係王觀煌生前之債務，被上訴人自無分擔額可言。從而，
    上訴人以此債務係王觀煌之生前債務，主張依民法第一千一百五十三條第一、二
    項繼承關係請求被上訴人應按應繼分三分之一，於繼承遺產範圍內給付六十七萬
    四千九百九十三元及自八十六年十月十七日起至清償日止之法定遲延利息，為無
    理由，不應准許。其假執行之聲請亦失所附麗，應併予駁回。原審為上訴人敗訴
    之判決，及駁回其假執行之聲請，並無不合。上訴意旨，指摘原判決不當，求予
    廢棄改判，為無理由，應予駁回。
七、兩造法律關係及事實已臻明確，本院經審酌兩造其他攻擊方法及證據，均與前開
    論斷結果無礙，爰不再一一詳述，併此敘明。
八、據上論結，本件上訴為無理由，依民事訴訟法第四百四十九條第一項、第七十八
    條，判決如主文。
中      華      民      國    九十      年      四      月    十七      日
                              民事第十六庭
                                  審判長法  官  阮  富  枝
                                        法  官  王  聖  惠
                                        法  官  周  美  月
右正本係照原本作成。
兩造均不得上訴。
中      華      民      國    九十      年      四      月    十九      日
                                        書記官  陳  啟  文


司法院資訊處製作；財團法人民間司法改革基金會備份。
